【裁判字號】    97,台上,819
【裁判日期】    970424
【裁判案由】    給付補償費
【裁判全文】
最高法院民事判決              九十七年度台上字第八一九號
上  訴  人  乙○○
            丙○○
共      同
訴訟代理人  蔡文斌律師
            王建強律師
            何冠慧律師
            李育禹律師
被 上訴 人  甲○○
法定代理人  丁○○
訴訟代理人  涂嘉益律師
上列當事人間請求給付補償費事件，上訴人對於中華民國九十六
年四月十日台灣高等法院台南分院第二審更審判決（九十六年度
上更(一)字第一號），提起上訴，本院判決如下：
    主  文
原判決除假執行部分外廢棄，發回台灣高等法院台南分院。
    理  由
本件被上訴人主張：伊於日據時期購買坐落台南縣麻豆鎮○○○
段二八四地號等如第一審判決附表（下稱附表）所示土地，信託
登記於上訴人之祖父黃到、及訴外人鄭品、黃粒等人（下稱黃到
等人）名下。黃到於民國十一年二月二十四日死亡，雙方間之信
託關係即告終止，上訴人為其繼承人，本應繼承返還該信託物與
伊之債務。惟於八十七年間，經台南縣政府公告徵收附表所示編
號１、２、３、４、５、７、８等筆土地（下稱系爭土地），上
訴人竟共同領取徵收補償金計新台幣（下同）二百七十五萬二千
零二十四元（扣除編號１土地補償金之餘額為二百六十一萬四千
六百三十八元），致其原應返還系爭土地予伊之債務陷於給付不
能。爰類推適用民法第二百二十五條第二項規定，依繼承及不當
得利之法律關係，求為命上訴人連帶給付（賠償）二百六十一萬
四千六百三十八元，及加付法定遲延利息之判決（被上訴人原超
過上開聲明之請求部分，已經其於原審減縮為前述之聲明）。
上訴人則以：系爭土地為黃到等人經營製糖事業，向原所有人「
公業三合興」所購買，非受被上訴人所指其前身「公業三合興」
之信託而為登記，被上訴人與黃到等人間就系爭土地不可能有信
託關係存在。縱認黃到與被上訴人間有信託關係存在，該信託關
係既於黃到死亡時即告終止，被上訴人之信託物返還請求權，早
已罹於十五年之時效期間而消滅，伊等自得拒絕給付。其請求伊
等連帶給付該土地之徵收補償金，仍屬無理等語，資為抗辯。
原審廢棄第一審所為被上訴人敗訴之判決，改判如其聲明，係以
：系爭土地原登記黃到等人名下，黃到於十一年二月二十四日死
亡後，該土地於八十七年間經台南縣政府公告徵收，上訴人乙○
○共同具領二百七十五萬二千零二十四元（扣除附表所示編號１
土地之補償金餘額為二百六十一萬四千六百三十八元），為兩造
不爭之事實。依證人黃繼三、鄭守仁、丁○○於另案台灣台南地
方法院九十年度簡上字第二二七號拆屋還地事件（下稱前案）之
證詞，並參酌黃到死亡後，上訴人已就黃到所有他筆土地陸續辦
理繼承登記完畢，未辦理系爭土地之繼承登記，且該土地地價
稅向由被上訴人繳付，上訴人乙○○尚於六十一年間出資向被上
訴人購買附表所示編號１土地中之八坪土地等情，足認被上訴人
早期係由二黃姓及一鄭姓三宗族共同祀奉趙府元帥、輔信將軍及
天上聖母，而稱為「公業三合興」，系爭土地乃公業三合興信託
登記於黃到等人名下。嗣被上訴人與黃到間之信託關係已因黃到
之死亡而消滅，被上訴人本可請求上訴人返還系爭土地，然該土
地既被徵收，即應類推適用民法第二百二十五條第二項之規定，
得由被上訴人請求上訴人交付其所領取之徵收補償金。且被上訴
人之請求權為新發生之權利，消滅時效期間亦應自八十八年十月
間上訴人領取補償費時起重新起算。上訴人抗辯該請求權時效自
黃到死亡時開始起算，已逾十五年消滅時效期間，為不可採。是
被上訴人依民法第二百二十五條第二項之規定，請求上訴人連帶
交付系爭土地（扣除已出售上訴人乙○○等之編號１土地部分）
補償金二百六十一萬四千六百三十八元本息，於法有據，應予准
許等詞，為其判斷之基礎。
按民法第二百二十五條第二項規定之代償請求權，其立法本旨乃
在於債務人給付不能時，使債權人得向債務人請求讓與其損害賠
償請求權，或交付其所受領之賠償物，以替代原債務之標的，保
障債權人之利益。準此，即應以債務人有「給付義務」為前提，
始可能因其給付不能而發生代償請求權。倘原來之債權已罹於消
滅時效期間，債務人本得拒絕給付而無給付義務，自不可能再有
給付不能，而發生代償請求權及其時效期間重新起算之情事。否
則即與時效制度原期確保交易安全，維護社會秩序之目的有違。
故債權人之請求權如已罹於消滅時效期間，經債務人為拒絕給付
之抗辯時，債務人即無給付義務，顯不可能再發生因其給付不能
，而由債權人行使代償請求權之餘地。本件被上訴人與黃到間之
信託關係因黃到死亡（十一年二月十四日）而消滅，被上訴人本
可請求上訴人返還系爭土地，為原判決確認之事實。果爾，上訴
人為時效抗辯（一審卷一六○頁、三二二頁），似非無據。苟上
訴人之時效抗辯為正當，依上開說明，其就原來之給付（返還信
託物）已無給付義務，被上訴人是否仍得行使因上訴人之給付不
能所生民法第二百二十五條第二項規定之代償請求權？殊非無疑
。原審未遑詳查細究，遽認被上訴人因上訴人給付不能所生代償
請求權之時效期間應自八十八年十月間起算，計至被上訴人起訴
請求時止，尚未逾十五年之請求權時效期間，而為上訴人敗訴之
判決，未免速斷，難謂於法無違。上訴論旨，指摘原判決不當，
求予廢棄，非無理由。
據上論結，本件上訴為有理由。依民事訴訟法第四百七十七條第
一項、第四百七十八條第二項，判決如主文。
中    華    民    國  九十七  年    四    月  二十四  日
                      最高法院民事第三庭
                          審判長法官  蘇  茂  秋
                                法官  陳  碧  玉
                                法官  劉  靜  嫻
                                法官  張  宗  權
                                法官  吳  謀  焰
      本件正本證明與原本無異
                                      書  記  官
中    華    民    國  九十七  年    五    月    七    日
                                                      Ｅ


司法院資訊處製作；財團法人民間司法改革基金會備份。
